【裁判字號】    94,國,33
【裁判日期】    951013
【裁判案由】    侵權行為損害賠償
【裁判全文】
臺灣臺北地方法院民事判決                94年度國字第33號
原      告    甲○○
被      告    經濟部智慧財產局
法定代理人    戊○○
訴訟代理人    丁○○
被      告    戊○○
              丙○○
              乙○○
上開當事人間請求侵權行為損害賠償事件，本院判決如下：
    主      文
原告之訴及假執行之聲請均駁回。
訴訟費用由原告負擔。
    事實及理由
一原告起訴主張：
  (一)被告經濟部智慧財產局承辦專利第00000000號專利權讓與登
    記程序中，前任局長即被告丙○○、專一科科長即被告乙○○因公文書登載不實、行使偽造文書，衍生偽證。原告為專
    利權人，因與志協國際有限公司代表人林志郎發生專利權讓
    與爭議，受讓人林志郎與代理人黃秋彬有偽造文書，被告行
    政機關之公文書登載不實，虛構製作名義給台灣台中地方法
    院檢察署承辦檢察官，故意在卷證主旨虛構、內容期日不符
    、冒充原告之印文，形成偽證，造成侵權事實，侵害原告訴
    訟法益。被告共同故意疏失侵權之事實為：
    (1)89年5月31日智專一(一)15102字第08999000936號函之主
      旨與日期矛盾、原告印文印色與原卷不符、姓名表示權不
      符、函稿批示位置補判發擬主文故為出入。
    (2)89年4月7日智專一(一)13017字第08912034899號函之說明
      二與說明五證明程式不符、受讓人林志郎與代理人黃秋彬
      有偽造文書，另委請司法機關偵查一節，係被告行政機關
      與公務員應作為而故意不作為，怠於執行職務。
    (3)依89年2月22日被告經濟部智慧財產局簽條，可證明主管
      首長明知讓與契約書登記出現兩式版本，印文及程式不符
      ，有行政疏失，虛構登載不實及偽造文書，損害原告之權
      利。
  (二)被告經濟部智慧財產局現任局長即被告戊○○、被告丙○○
    明知下屬違法而怠於執行職務，共同侵權使用不法證據、行
    使偽造文書、故意向法院作偽證，侵害個人法益，係共同不
    法侵害他人之權利，應連帶負損害賠償責任。受害人於93年
    10月6日在台灣高等法院台中分院閱卷後，知悉申請人讓與
    契約書竟出現兩式正本，包括蓋不法印文及被告乙○○偽造
    文書原卷，知有不法新證據、新事實，依法有請求權。爰依
    國家賠償法第2條第2項規定，請求損害賠償。
  (三)原告併依民法第179條請求返還不當得利，係為使得利人林
    志郎、黃秋彬因卷證不符、公文書偽證、故為出入而返還其
    所受利益：
    (1)被告所受利益
      被告主管為檢察官調卷而不法虛構製作名義勾串，行使偽
      造公文書，故意出入印文，偽稱「88年10月26日函送本局
      之補正文件原本一份」而包庇不法，使受讓人林志郎、黃
      秋彬獲得檢察官不起訴處分之利益。
    (2)原告所受損害
      使原告憲法賦予之訴訟權敗訴達7年，官司纏身，專利權
      遭受讓人仿冒，身心健康受創。
  (四)聲明：(1)被告應給付原告新台幣（下同）100萬元及自起訴
    狀繕本送達之翌日起至清償日止之利息。(2)願供擔保請准宣
    告假執行。
二被告經濟部智慧財產局答辯稱：
  (一)國家賠償法為民法之特別法，如人民認公務員於執行職務行
    使公權力時，有因故意或過失不法侵害其自由或權利之情事
    ，應依國家賠償法之規定主張其權利。本件原告雖未依國家
    賠償法主張，惟依其陳述之事實及理由可知，本件應為國家
    賠償事件。
  (二)原告為新型第00000000號相關讓與登記專利權程序作業爭議
    ，請求被告經濟部智慧財產局賠償1億1550萬元，並於94 年
    6月1日依國家賠償法第10條規定，向被告經濟部智慧財產局
    提出國家賠償協議請求。因該請求與本院92年度國小字第1
    號駁回判決為同一案件，該案經本院93年度國小上字第1號
    裁定駁回上訴確定。原告如認為有民事訴訟法第496條所規
    定之再審事由，得依相關規定提起再審之訴，尚非得就同一
    原因事實再向被告經濟部智慧財產局提出國家賠償請求協議
    。原告於起訴狀聲明中陳明本件係因知有新證據，已自認本
    案有經判決確定前案之事實。故本件訴訟標的為確定判決之
    效力所及，違反民事訴訟法第249條第1項第7款之規定。
  (三)又依國家賠償法第2條之規定，人民如認因公務員執行職務
    或行使公權力而受有損害，應向賠償義務機關請求之，非得
    直接向個別公務員請求。故原告將本局前局長丙○○及承辦
    人乙○○列為相對人，顯不合法。
  (四)聲明：(1)原告之訴及其假執行之聲請均駁回。(2)如受不利判決
    ，願供擔保請准宣告免為假執行。
三本院之判斷
  (一)請求國家賠償部分
    (1)原告請求被告經濟部智慧財產局為國家賠償部分，另以裁
      定駁回之。
    (2)原告請求被告戊○○、丙○○、乙○○為國家賠償部分：
      原告於本院95年2月8日言詞辯論期日陳明其請求權係依據
      國家賠償法第2條第2項：「公務員於執行職務行使公權力
      時，因故意或過失不法侵害人民自由或權利者，國家應負
      損害賠償責任。公務員怠於執行職務，致人民自由或權利
      遭受損害者亦同。」之規定。而依國家賠償法第2條第2項
      請求損害賠償者，應以該公務員所屬機關為賠償義務機關
      ，為同法第9條第1項所明定。故原告請求被告戊○○、丙○○、乙○○為國家賠償，顯然於法不合，應予駁回。
  (二)請求返還不當得利部分
    (1)按「無法律上之原因而受利益，致他人受損害者，應返還
      其利益。雖有法律上之原因，而其後已不存在者，亦同。
      」民法第179條定有明文。
    (2)原告雖主張依民法第179條請求返還不當得利，惟其所稱
      無法律上之原因而受利益者，並非被告，而是訴外人林志
      郎、黃秋彬受有獲不起訴處分之利益。則被告既非無法律
      上之原因而受利益者，原告請求被告返還不當得利，顯無
      理由。
四從而，原告依國家賠償法第2條第2項、民法第179條之規定，
  請求被告給付100萬元及其利息，依其所訴之事實，在法律上
  均顯無理由，不應准許，爰不經言詞辯論，逕以判決駁回之。
  原告之訴既不應准許，則其假執行之聲請失所依據，應併予駁
  回。
五本件事證業已明確，兩造其餘主張陳述及所提之證據，經本院
  審酌後，認均不足以影響本判決之結果，均毋庸再予論述，附
  此敘明。
六據上論結，原告之訴為無理由，依民事訴訟法第249條第2項、
  第78條，判決如主文。
中    華    民    國    95    年    10    月    13    日
                  民事第四庭  法  官  林玲玉
以上正本係照原本作成。
如對本判決上訴，須於判決送達後20日內向本院提出上訴狀。
中    華    民    國    95    年    10    月    13    日
                              書記官  江虹儀


司法院資訊處製作；財團法人民間司法改革基金會備份。
